最高法院民事判決　　　　　　　九十四年度台上字第一七四號
　　上　訴　人　甲○○
　　　　　　　　　　　　樓
　　訴訟代理人　何邦超律師
　　被 上訴 人　今第股份有限公司
　　法定代理人　許清芳
　　被 上訴 人　乙○○
　　共　　　同
　　訴訟代理人　黃啟倫律師
上列當事人間請求返還價金事件，上訴人對於中華民國九十三年
四月十二日台灣高等法院第二審更審判決（九十二年度重上更(二)
字第五○號），提起上訴，本院判決如下：
    主  文
原判決關於駁回上訴人請求被上訴人今第股份有限公司給付新台
幣八十七萬四千零四元本息之訴及駁回上訴人請求被上訴人乙○
○給付新台幣八十五萬四千元本息之訴，暨各該訴訟費用部分均
廢棄，發回台灣高等法院。
    理  由
本件上訴人主張：伊於民國八十二年五月間向被上訴人今第股份
有限公司（下稱今第公司）購買位於台北市○○區○○段三小段
第二五九、二六○、二六三、二六四號土地上新第來亨大樓第三
八棟之房屋及停車位，向被上訴人乙○○購買該屋之基地應有部
分（下稱系爭房地），總價金新台幣（下同）一千四百十九萬元
，其中房屋（含車位）價款四百二十六萬元，土地價款九百九十
三萬元，伊已繳付房屋款二百零二萬元，土地款二百八十四萬元
，共計四百八十六萬元。被上訴人解除契約，沒收伊已付之價金
充作違約金，違約金顯然過高，被上訴人所受之損失不超過伊已
繳付價款百分之五之銷售成本，應核減為百分之五，超過部分之
價金應返還與伊，爰依民法第一百七十九條之規定，請求被上訴
人返還等情，備位聲明求為命今第公司、乙○○分別給付伊一百
九十一萬九千元、二百六十九萬八千元，並均加計法定遲延利息
之判決（上訴人另主張：因被上訴人有物之瑕疵及不完全給付等
債務不履行及詐欺取財之不法情事，依民法第三百五十四條第一
項、第三百五十九條及第九十二條等規定，解除、撤銷系爭買賣
契約，請求被上訴人回復原狀，先位聲明求為命今第公司、乙○
○分別返還伊已給付價金二百零二萬元、二百八十四萬元，並均
加計法定遲延利息之判決。因上訴人先位之訴部分及備位之訴中
超過第一審判命今第公司、乙○○分別給付上訴人一百十六萬八
千元、八十五萬四千元部分，業經原審判決駁回，上訴人並未提
出上訴而告確定，故原審審判之範圍為備位之訴中如第一審判命
今第公司、乙○○分別給付上訴人一百十六萬八千元、八十五萬
四千元本息部分）。
被上訴人則以：兩造約定之違約金，依買賣契約之約定，屬懲罰
性質，衡諸伊等之損害，並無過高。懲罰性之違約金，伊等除得
請求違約金外，尚得請求損害賠償等語，資為抗辯。
原審將第一審所命今第公司給付上訴人超過二十九萬三千九百九
十六元本息及命乙○○給付上訴人八十五萬四千元部分予以廢棄
，改判駁回上訴人該部分之訴，並駁回今第公司其餘上訴，無非
以：上訴人主張伊買受系爭房地，總價金一千四百十九萬元，已
繳付房屋款二百零二萬元，土地款二百八十四萬元，共計四百八
十六萬元，嗣被上訴人解除契約，並沒收伊已付之價金充作違約
金等情，有系爭房地買賣契約及存證信函可證，且為被上訴人所
不爭執，堪信為真實。而依系爭房屋買賣契約書第十五條第一款
、土地買賣契約書第十一條第一款約定，均標明此為「違約罰則
」，故此等條款為關於違約金之約定。惟參諸房屋買賣契約書第
十五條第二款、土地買賣契約書第十一條第二款「甲方（即上訴
人）繳交各期款時，明確明瞭前項遲延責任，於遲延時願依自由
意思將已交價款抵充為違約金之交付」之約定，可見兩造間關於
違約金之約定，係約定上訴人於接獲繳款通知時，應如期繳付，
否則經催告仍不履行時，被上訴人得片面解除契約，並沒收上訴
人已繳付之價金充為違約金，上訴人則係出於自由意思，願將已
交價款抵充為違約金之交付，此要無如上訴人不於適當時期或依
適當方法履行債務時，契約之目的無法達成，而有強制債務履行
之目的，尚非可認係懲罰性違約金。再參諸上訴人為消費者，購
買本件預售房屋，於違約不繳付價金時，被上訴人既得自行片面
解約再行銷售，顯有其他消費者取代上訴人，其非得強制上訴人
履約已明，故應解為損害賠償額預定性違約金。被上訴人辯稱本
件違約金屬懲罰性違約金云云，並不可採。按約定之違約金過高
者，法院得減至相當之數額，民法第二百五十二條定有明文。至
於是否相當，即須依一般客觀事實、社會經濟狀況及當事人所受
損害情形，以為斟酌標準。查上訴人已繳付部分自備款之履行，
固可認被上訴人因而獲致利益，但該款僅占總價款之一部分，如
上訴人按約履行，被上訴人自得如期獲得全數價金，並予適當運
用而獲得相當之利益，乃因上訴人之違約不履行，而被上訴人未
能運用此資金而受損，則兩者相較，被上訴人因上訴人已繳自備
款部分所受利益，尚不足彌補其所受損害。是上訴人主張違約金
應核減已付價金之百分之五，尚不可採。又查，被上訴人雖稱上
訴人所購買第三十八棟編號一樓Ｄ、Ｅ、Ｆ戶（即系爭房地）已
再出售予訴外人李庭華，並提出李庭華訂購單為證，既為上訴人
所否認，自難認被上訴人再出售之價格確為九百七十萬元。縱認
上訴人所購買房地及停車位已再出售，惟被上訴人未能證明其再
出售價格為何。被上訴人辯稱應以其再出售之價格計算所受損害
，即不可採。上訴人所購系爭房地經委請大華不動產鑑定股份有
限公司（下稱大華公司）鑑定結果，該房地連同車位價值為九百
十四萬六千一百五十四元，與原買賣契約之價差為五百零四萬三
千八百四十六元，此即被上訴人若將系爭房地再銷售之收入，較
上訴人如不違約之收入所減少之金額。另再銷售之成本費用，兩
造均主張依原契約價額百分之五計算，依此計算，再銷售成本費
用為七十萬九千五百元，亦係上訴人違約致被上訴人所生之損害
。被上訴人因上訴人違約而所受損害，合計為五百七十五萬三千
三百四十六元。依系爭房屋、土地之價款比例約為三比七核算，
出售房屋之今第公司與出售土地之乙○○所受之損害分別為一百
七十二萬六千零四元、四百零二萬七千三百四十二元。系爭違約
金既屬賠償額預定性違約金，並以上訴人已繳付之價金總額為違
約金，惟上訴人已繳土地價款二百八十四萬元，尚不足乙○○所
受之損害，故乙○○將上訴人已繳土地價款全數充為違約金，並
無不合。而上訴人已繳房屋價款二百零二萬元充為違約金，與今
第公司所受之損害相較，顯屬過高。爰將違約金酌減為一百七十
二萬六千零四元，上訴人所繳房屋價款扣除上開金額後之餘額為
二十九萬三千九百九十六元，今第公司不得沒收。從而，上訴人
依不當得利法律關係，請求今第公司給付二十九萬三千九百九十
六元及法定遲延利息，為有理由，應予准許，逾此部分，不應准
許；暨請求乙○○給付八十五萬四千元及法定遲延利息，為無理
由，不應准許等詞，為其判斷之基礎。
惟查原審既謂被上訴人抗辯上訴人所購買之第三十八棟編號一樓
Ｄ、Ｅ、Ｆ戶（即系爭房地）已再出售予訴外人李庭華，並提出
李庭華訂購單為證（見原判決第四行、第七行），而該訂購單上
已列再出售之價格為九百七十萬元（見原更(一)審卷一一一頁）；
繼又稱縱上訴人所購買之房屋已再行出售，惟被上訴人未能證明
其再出售價格為何云云（見原判決第十頁第三行至第六行、第十
三行），前後不無矛盾，且被上訴人抗辯上訴人所購買系爭房地
（含停車位）再銷售之總價款為九百七十萬元（見原更(二)審卷二
五頁、一一八頁），似已自認上訴人所購買系爭房地再出售之價
格為九百七十萬元，但嗣後並未為撤銷該自認之表示，亦未主張
並舉證證明其前所為之自認與事實不符。原審竟捨被上訴人上述
之自認，而以大華公司鑑定該房地再售出之價格做為計算損害之
基礎，進而為核減違約金之依據，亦有可議。上訴論旨，指摘原
判決其敗訴部分為不當，求予廢棄，非無理由。
據上論結，本件上訴為有理由。依民事訴訟法第四百七十七條第
一項、第四百七十八條第二項，判決如主文。
中　　華　　民　　國　九十四　年　　一　　月　二十七　日
                      最高法院民事第八庭
                          審判長法官  劉　延　村
                                法官  陳　重　瑜
                                法官  黃　秀　得
                                法官  葉　勝　利
                                法官  劉　福　聲
      本件正本證明與原本無異
                                      書  記  官
中　　華　　民　　國　九十四　年　　二　　月　二十二　日
                                                      Ｔ
